【裁判字號】    99,台上,3178
【裁判日期】    990527
【裁判案由】    強盜
【裁判全文】
最高法院刑事判決            九十九年度台上字第三一七八號
上  訴  人  甲○○
選任辯護人  徐維良律師
上列上訴人因強盜案件，不服台灣高等法院中華民國九十七年四
月十日第二審更審判決（九十六年度上更(一)字第六一一號，起訴
案號：台灣板橋地方法院檢察署九十四年度偵字第一二九二二號
），提起上訴，本院判決如下：
    主  文
上訴駁回。
    理  由
按刑事訴訟法第三百七十七條規定，上訴於第三審法院，非以判
決違背法令為理由，不得為之。是提起第三審上訴，應以原判決
違背法令為理由，係屬法定要件。如果上訴理由書狀並未依據卷
內訴訟資料，具體指摘原判決不適用何種法則或如何適用不當，
或所指摘原判決違法情事，顯與法律規定得為第三審上訴理由之
違法情形，不相適合時，均應認其上訴為違背法律上之程式，予
以駁回。本件上訴人甲○○上訴意旨略稱：(一)、被害人乙○○就
其於警詢中如何指認上訴人，於第一審及原審審理中所證述之情
節不一。又依乙○○及另一被害人吳紋君所證述之內容，本件犯
案歹徒頭戴全罩式安全帽及口罩，則歹徒臉部之特徵已大部分遮
住，乙○○、吳紋君之指認是否正確，亦非全無疑義。另乙○○
、吳紋君於警詢中係以單一指認之方式，指認上訴人係本件犯案
之歹徒，且彼等二人指認犯案歹徒之特徵，亦與上訴人平日之習
慣及動作不符，彼等二人指認錯誤之可能性甚高。乃原判決未詳
細斟酌上情，而逕為不利於上訴人之認定，於法有違。(二)、乙○
○、吳紋君於警詢中係採單一指認之方式，其與法務部及內政部
頒布之相關指認規定有違，彼等指認之正確性非無疑義。而因乙
○○、吳紋君於警詢中指認上訴人係歹徒，顯難於法院審理中改
變彼等指認之結果。乃原判決說明不能認乙○○、吳紋君於警詢
中之指認程序違法，於法有違。又依原判決援引乙○○於原審審
理中所供述之內容，其並未證稱上訴人持刀在其面前揮動，脅迫
其將錢交出，亦未證稱其當時之心理狀態是否已達於不能抗拒之
程度。另吳紋君亦未證述上訴人在其面前揮動水果刀，並喝令其
將錢拿出來等情，復未證述其當時心理狀態是否已達不能抗拒之
程度。而乙○○、吳紋君於檢察官偵查中，雖曾證稱上訴人揮動
水果刀至使彼等不能抗拒等情，然上訴人無從就此對彼等行使詰
問權，且彼等此部分之供述與審判中不同，自不得採為證據。又
原判決未說明其認定上訴人所持之水果刀，其尖端堅硬及刀刃鋒
利之理由。則上訴人所為僅該當於恐嚇取財罪，乃原判決竟論上
訴人以攜帶兇器強盜罪，於法有違。(三)、上訴人教育程度不高，
亦無工作而無經濟能力，無法於警詢及檢察官偵查中選任辯護人
，上訴人為相關自白時並無辯護人在場，上訴人自白之取得有違
憲法平等原則，上訴人曾聲請原審停止審判及聲請釋憲，然原審
未停止審判及聲請釋憲，復未說明其理由，於法有違。又警員吳
郁佳等人雖否認對上訴人有刑求情事，然難期彼等就事涉刑責之
事能據實陳述；本件並非社會矚目之重大刑事案件，警方竟動用
五名警員了解案情，而警方亦證稱上訴人當時態度不佳，則上訴
人於警詢中受到何種待遇，即不難想像；勘驗上訴人警詢錄音帶
之結果，上訴人之供述簡短而空泛，顯與常情有違；警員陳俊箕
證稱其係依上訴人所供述之內容記載，與勘驗上訴人警詢錄音帶
之結果不符，不足採信；上訴人因害怕遭警方借提，所以於檢察
官偵查中自白；上訴人於警詢中對犯罪情節未為具體之描述，而
係完全配合警方之要求而為供述，上訴人於警詢及檢察官偵查中
之自白為無證據能力。乃原審未詳細斟酌上情，而認上訴人於警
詢及檢察官偵查中之自白為有證據能力，並採為不利於上訴人認
定之依據，於法有違等語。
惟查：原判決認定上訴人有原判決事實欄所記載之連續意圖為自
己之所有，攜帶兇器，以脅迫至使人不能抗拒，而使他人交付其
物（累犯）犯行，係以訊據上訴人供承於如原判決所載時、地，
為埋伏之警員查獲之事實。上訴人雖否認有為本件犯行，辯稱：
伊將牌照號碼QV2－385機車借予綽號「阿炮」之梁信旺，而梁信
旺係警員楊振明之線民，楊振明為幫助梁信旺而栽贓予伊，伊父
親謝苗成可以證明扣案之行動電話，並非由伊自身上取出交予楊
振明。又乙○○、吳紋君並未看到歹徒之容貌，如何指認出上訴
人係犯案之歹徒，且警方係以錄影帶及照片供乙○○、吳紋君指
認，彼等指認之程序與相關規定不符。另警方曾對伊刑求，伊於
警詢及檢察官偵查中之供述均非出於任意性云云。然查：(一)、依
原審勘驗上訴人警詢錄音帶之結果，及警員楊振明、吳郁佳、吳
永江、陳俊箕、吳郡卿等人所證述之內容，警方與上訴人之問答
大都採一問一答之方式，且警方並未對上訴人有何刑求情事，亦
未對上訴人有何恐嚇、威脅之言語。而警詢中雖有暫停而未為問
答之情形，然此係警員製作筆錄打字之時間，業據證人即警員陳
俊箕證述明確。又警方苟對上訴人有何刑求情事，何以其未於檢
察官偵訊時為主張。另經勘驗檢察官訊問上訴人之錄音帶結果，
雖檢察官偵查筆錄所載內容較為簡略，然上訴人確曾承認先後二
次持刀為強盜行為，第一次取得新台幣（下同）八千元，第二次
取得行動電話一支，且該行動電話嗣被警方拿走，其於警察局之
供述都實在等情，堪認上訴人於警詢及檢察官偵查中之供述均係
出於任意性。又原判決認定上訴人有為本件犯行，並非單以乙○
○、吳紋君之指認為唯一依據，而乙○○未詳確見及歹徒面貌，
警方自無從以真人列隊之方式供其指認。又吳紋君證稱：伊不敢
與上訴人面對面，所以用身分證指認等情，警方因而提供上訴人
身分證供其指認，係屬不得已之權宜措施，為發現真實所必要，
不能任意指為違法。(二)、上訴人於警詢及檢察官偵查中自白本件
犯行甚詳，並據被害人乙○○、吳紋君證述相關情節明確，彼等
二人復於原審更審前指認上訴人無誤。雖上訴人於為本件犯行時
，頭戴全罩式安全帽並掛口罩，然乙○○、吳紋君係由上訴人之
眼神、體型等特徵，指認出其與為本案歹徒相同，且吳紋君並於
前一日親見上訴人，並抄下上訴人所騎機車之牌照號碼，而得於
事後與現場拍攝之錄影帶比對，乙○○、吳紋君指認各情堪以採
信。參酌警方如何依現場監視錄影帶之內容，查悉係上訴人為本
件強盜犯行，且上訴人於為警查獲時主動自其身上拿出藍色行動
電話一支（NOKIA牌、型號8850 ），將之交付與警員楊振明扣案
，而該行動電話係吳紋君所有遭強盜之物等情，業據楊振明、吳
紋君證述甚詳，並有贓物認領保管單附卷可稽；為本件強盜犯行
之歹徒係騎乘牌照號碼QV2－385機車，而該機車之車主係上訴人
之母謝張春未，有警方翻拍自現場監視錄影帶畫面之照片、車號
查詢輕型機車車籍與車籍作業系統－查詢認可資料附卷可稽；吳
紋君所有門號0000000000行動電話遭強盜後，於民國
九十四年七月三十日下午三時二十分曾受話一通，其受話基地台
位址距離上訴人住處最近，有遠傳電信股份有限公司檢送之通訊
資料及該公司九十七年一月二十四日遠傳字第九七一０一０二二
四七號函可證，堪認上開行動電話於案發後係由上訴人持有中；
依上訴人、梁信旺、洪東榮供述各情，足見上訴人辯稱：伊將牌
照號碼QV2－385機車借予梁信旺等情，不足採信；證人謝侑良有
利於上訴人證稱各情，核與梁信旺及上訴人供述各節不符，其證
述各情係屬事後勾串之詞，並無足取；依警員楊振明證述各情，
足見上訴人之父謝苗成證述各情，並不能為有利於上訴人之論斷
；上訴人騎乘機車犯案前，未事先將車牌遮掩，其可能之原因甚
多，或認其已戴全罩式安全帽，不可能遭人認出，或思慮不周，
致有疏忽，尚不能據此即認上訴人未為本件犯行；依上訴人如原
判決事實欄所載之犯罪情節，及乙○○、吳紋君證稱彼等當時不
能抗拒等情，堪認上訴人確有致乙○○、吳紋君不能抗拒之強盜
犯行；此外並有自相關錄影帶翻拍之照片七張附卷可佐，堪認上
訴人自白各情係屬事實，其嗣又否認辯解各情，無非係屬事後卸
責之詞，不足採信等情，予以綜合判斷。因而撤銷第一審判決，
改判論處上訴人連續意圖為自己不法之所有，攜帶兇器，以脅迫
至使人不能抗拒，而使人交付其物（累犯）罪刑，已於判決內說
明其所憑之證據及其認定之理由。按證據之取捨與證據之證明力
如何，均屬事實審法院得自由裁量、判斷之職權；苟其此項裁量
、判斷，並不悖乎通常一般之人日常生活經驗之定則或論理法則
，又於判決內論其何以作此判斷之心證理由者，即不得任意指
摘其為違法，而據為提起第三審上訴之合法理由。原判決綜合前
述各項證據資料，認定上訴人於警詢及檢察官偵查中供述各情均
係出於任意性，上訴人確有如原判決事實欄所載之犯行等情，乃
其採證認事調查職權之合法行使，不容任意指為違法。原判決認
定上訴人有本件犯行，並非單憑乙○○、吳紋君於警詢中之指認
，原審綜合前述各項證據資料，已足以證明上訴人確有前揭犯行
，縱認原判決就乙○○、吳紋君於警詢中指認之說明未臻詳細，
然本件縱除去關於該部分之論述，既仍應為同一事實之認定，而
不影響於原判決本旨，上訴意旨猶執此指摘，自非適法之第三審
上訴理由。原判決說明水果刀係尖端甚為堅硬，刀刃極為鋒利之
金屬製品（原判決第十六頁第二十三至二十四行）等情，係就眾
所週知之事為說明，並無理由不備之違誤。又乙○○、吳紋君於
檢察官偵查及事實審法院中之證述並無陳述不符之情形，而檢察
官於偵查中為蒐集被告犯罪證據，訊問證人旨在確認被告犯罪嫌
疑之有無及內容，與審判期日透過當事人之攻防，調查證人以認
定事實之性質及目的有別。檢察官於偵查中訊問證人，並無必須
傳喚被告使之得以在場之明文，而刑事訴訟法第二百四十八條第
一項前段雖規定「如被告在場者，被告得親自詰問」，事實上亦
難期被告有於偵查中行使詰問權之機會。此項未經被告詰問之被
告以外之人於偵查中向檢察官所為之陳述，依刑事訴訟法第一百
五十九條之一第二項之規定，原則上屬於法律規定為有證據能力
之傳聞證據，於例外顯有不可信之情況，始否定其得為證據。是
得為證據之被告以外之人於偵查中向檢察官所為之陳述，因其陳
述未經被告詰問，屬於未經合法調查之證據，非為無證據能力，
而禁止證據之使用。而此項詰問權之欠缺，非不得於審判中由被
告行使以補正，而完足為經合法調查之證據。而事實審法院已對
乙○○、吳紋君踐行交互詰問程序，而完足為合法調查之證據。
上訴意旨任意指稱乙○○、吳紋君於檢察官偵查及事實審法院審
理中陳述不符，且上訴人於檢察官偵查中無從對彼等行使詰問權
，乙○○、吳紋君於檢察官偵查中證述各情，不得採為證據云云
，顯屬誤會。警員及檢察官於詢問上訴人之前，已依刑事訴訟法
第九十五條第三款之規定，告知上訴人得選任辯護人（九十四年
度偵字第一二九二二號卷第四頁、第三十四頁），原審未停止審
判及聲請釋憲，即認警員及檢察官之詢問上訴人程序於法並無不
合。縱認原判決就上情未為說明，而有微疵，然於判決之結果並
無影響，依刑事訴訟法第三百八十條規定，仍不得據為合法之第
三審上訴理由。上訴人徒憑己意或就原判決已有說明之事項，或
就原審判斷證據證明力之合法職權行使，漫指其違法，重為單純
事實上之爭執，難謂係適法上訴第三審之理由，其上訴違背法律
上之程式，應予駁回。
據上論結，應依刑事訴訟法第三百九十五條前段，判決如主文。
中    華    民    國  九十九  年    五    月  二十七  日
                      最高法院刑事第一庭
                          審判長法官  董  明  霈
                                法官  林  茂  雄
                                法官  張  祺  祥
                                法官  黃  正  興
                                法官  洪  昌  宏
本件正本證明與原本無異
                                      書  記  官
中    華    民    國  九十九  年    六    月    三    日
                                                      V

司法院資訊處製作；財團法人民間司法改革基金會備份。
